【裁判字號】    97,台上,6585
【裁判日期】    971218
【裁判案由】    妨害性自主等罪
【裁判全文】
最高法院刑事判決            九十七年度台上字第六五八五號
上  訴  人  台灣高等法院台南分院檢察署檢察官
被      告  侯瑞用
上列上訴人因被告妨害性自主等罪案件，不服台灣高等法院台南
分院中華民國九十五年四月二十七日第二審判決（九十五年度上
訴字第一四○號，起訴案號：台灣嘉義地方法院檢察署九十四年
度偵字第八五○號），提起上訴，本院判決如下：
    主  文
上訴駁回。
    理  由
按刑事訴訟法第三百七十七條規定：上訴於第三審法院，非以判
決違背法令為理由，不得為之；是提起第三審上訴，應以原判決
違背法令為理由，係屬法定要件。如果上訴理由書狀並非依據卷
內訴訟資料具體指摘原判決不適用何種法則或如何適用不當，或
所指摘原判決違法情事，顯與法律規定得為第三審上訴理由之違
法情形不相適合時，均應認其上訴為違背法律上之程式，予以駁
回。本件原判決以公訴意旨略稱：被告侯瑞用基於概括之犯意，
自民國九十二年七月間某日起至九十三年五、六月間某日止，在
嘉義縣六腳鄉○○村○○○○○○號住處及其子同縣朴子市住處
，對甲女（姓名年籍均詳卷）先後為妨害性自主行為四次。第一
次除強行撫摸甲女胸部、陰道及全身外，並將其手指插入甲女陰
道。第二次、第三次均係強行撫摸甲女全身。第四次除強行撫摸
甲女全身外，並將其生殖器插入甲女陰道內射精等情；因認被告
涉犯刑法第二百二十二條第一項第二款加重強制性交及第二百二
十四條之一加重強制猥褻罪嫌。惟經審理結果，認為不能證明被
告犯罪，因而維持第一審諭知被告無罪之判決，而駁回檢察官在
第二審之上訴。已詳細說明其取捨證據及得心證之理由，對於檢
察官上訴理由指摘各項，何以不可採，並已逐一詳予指駁，俱有
卷存之證據資料可資覆按。從形式上觀察，原判決並無違背法令
情形。檢察官上訴意旨略稱：甲女指訴遭被告性侵害之時間究為
其國中一年級下學期、國中二年級上學期或下學期，涉及時間換
算問題，一般人已難正確計算，何況中度智障之甲女，原判決僅
以甲女指訴被害時間前後不一，即認其所述不足採信，自有不當
。又甲女於警詢時所指第一次至第三次遭被告性侵害之地點，與
其在原審勘驗現場時所述被害地點相符，可見其指訴非虛，原判
決對此未加以審酌及說明，亦有未合。再甲女若有意誣陷被告，
可在原審勘驗現場時漫指被告係在其子侯○○住處二樓之任何一
房間內對其為性侵害行為，但甲女經尋思後反指稱其遭性侵害之
地點不像在侯○○住處二樓，顯見其並無誣陷之意圖。而原審以
甲女雖指訴被告第四次係在侯○○住處廁所旁更衣室對其為性侵
害行為，惟經履勘結果發現該處並無床舖，因而不採信甲女所陳
，但卻未就此項疑點訊問甲女，顯有未洽。又原判決理由謂甲女
於第一審所提出之刑事補充告訴理由狀，係證人於審判外之陳述
，而無證據能力，惟仍可作為彈劾證人證詞可信度之「彈劾證據
」，其見解顯與刑事訴訟法第一百五十九條第一項之規定有違云
云。惟查證據之取捨及事實之認定，為事實審法院之職權，倘其
採證認事並未違背證據法則，並於判決理由內說明其取捨證據及
得心證之理由者，自不得任意指為違法。甲女雖迭次指訴遭被告
性侵害四次，但原判決綜觀甲女歷次所述被害情節，認其對於被
害時間、地點、過程，所述前後不一，且對被告身體特徵之描述
未盡詳實，而其報案時間（九十四年一月十五日）距其所指最後
一次遭被告性侵害時間（九十三年四月至六月間）已間隔逾半年
以上，認其陳述非無瑕疵，足以影響其證言之憑信性，因而未予
採信，已詳列甲女歷次陳述內容並逐一說明取捨之理由，並非僅
以甲女指訴被害時間前後不一，即摒棄其證言。上訴意旨謂原判
決僅以甲女所述被害時間不一，即認其所述不可採，顯與原判決
內容有間，自非依據卷內資料執為指摘之適法上訴理由。又告訴
人或被害人之陳述如無瑕疵，且就其他方面調查又與事實相符者
，始得採為被告犯罪之證據，不能僅以其所述有某部分前後一致
，即認其所述全屬可信。甲女於警詢時所指第一次至第三次遭被
告性侵害之地點，縱與其在原審勘驗現場時所述被害地點相符，
其本質仍屬於被害人之陳述，原判決既認其所述尚有瑕疵，且查
無其他證據足認其所述與事實相符，因而未予採信，於法尚無不
合。雖原判決對於甲女指訴被害地點前後相同一節未加以說明，
其理由固欠週詳，但尚不影響於判決之結果。上訴意旨執此無關
判決結果之枝節問題指摘原判決不當，自非合法之第三審上訴理
由。再甲女於原審履勘現場時雖稱其遭性侵害之地點不像在侯○
○住處二樓云云，然此僅係甲女對於被害地點之陳述意見，與判
斷其所陳是否屬實難謂有何重要關聯。上訴意旨憑此推論甲女應
無誣陷之意圖，而指摘原判決不當，自非可取。又原判決以甲女
雖指被告第四次係在侯○○住處「廁所旁更衣室」對其為強制性
交行為（包括被告將其生殖器插入甲女陰道內之行為），但經履
勘現場發現該更衣室內僅有衣櫥及書桌，並無床舖，且經甲女逐
層檢視各房間後，亦未指出被告係在何一房間內對其為性侵害行
為，因認甲女所陳尚非可信，已詳敘其理由，核與證據法則無違
。至該更衣室既無床舖，為何甲女卻指證被告在該處對其為強制
性交行為？此應屬當事人於審判中實行詰問權之問題，法院為發
現真實雖「得」依職權對甲女加以訊問，但縱未加以訊問，亦不
能指為違法。上訴意旨指摘原審未就此項疑點對甲女加以訊問為
不當云云，亦非適法之第三審上訴理由。又所謂「彈劾證據」，
屬英美法之概念（impeachment evidence），係指爭執證人陳述
憑信性或證明力之證據，其作用僅在於減弱「實質證據」（subs
tantive evidence即證明待證事實存否之證據）之證明力，以供
法院審判心證之參考，尚不得作為認定犯罪事實之基礎。故關於
「彈劾證據」，其證據能力之限制非如「實質證據」之嚴格，而
予以相當之緩和，縱使刑事訴訟法第一百五十九條第一項所規定
不得作為證據之傳聞證據，亦非不得以之作為「彈劾證據」。我
國刑事訴訟法雖未如日本刑事訴訟法第三百二十八條已就「彈劾
證據」予以明文規定，但基於刑事訴訟發現真實及維護公平正義
之功能，在解釋上仍應予以承認。故證人於審判外之陳述，雖不
符合傳聞法則之例外規定，而不能作為認定犯罪事實之證據，但
尚非絕對不能以之作為「彈劾證據」，以供法院審判心證之參考
。原判決於理由六之(一)之３內以括弧說明：甲女於第一審所提出
之刑事補充告訴理由狀，係證人於審判外之陳述，而無證據能力
，惟仍可作為彈劾證人證詞可信度之「彈劾證據」一節（見原判
決第五頁倒數第三至一行），依上述說明，尚難指為違法。上訴
意旨指摘原判決此項見解違背刑事訴訟法第一百五十九條第一項
之規定云云，要屬誤會。至其餘上訴意旨，無非對於原判決已明
確論斷詳細說明之事項，任意指為違法，均非依據卷內資料具體
指摘原判決有何違背法令之情形，顯與法律所規定得為第三審上
訴理由之違法情形不相適合。揆之首揭說明，其上訴為違背法律
上之程式，應予駁回。
據上論結，應依刑事訴訟法第三百九十五條前段，判決如主文。
中    華    民    國  九十七  年   十二   月   十八   日
                      最高法院刑事第九庭
                          審判長法官  洪  文  章  
                                法官  王  居  財  
                                法官  郭  毓  洲  
                                法官  黃  梅  月  
                                法官  邱  同  印  
      本件正本證明與原本無異
                                      書  記  官  
中    華    民    國  九十七  年   十二   月  二十二  日
                                                      Ｅ

司法院資訊處製作；財團法人民間司法改革基金會備份。
